【裁判字號】    96,家訴,14
【裁判日期】    970227
【裁判案由】    請求分配剩餘財產
【裁判全文】
臺灣宜蘭地方法院民事判決              96年度家訴字第14號
原      告  甲○○
訴訟代理人  簡坤山律師
被      告  沈容原名沈郁慧.
訴訟代理人  林國漳律師
上列當事人間請求分配剩餘財產事件，本院於民國97年2月14日
言詞辯論終結，判決如下：
    主      文
被告應給付原告新臺幣貳佰壹拾萬柒仟陸佰肆拾柒元，及自民國
九十六年五月一日起至清償日止，按週年利率百分之五計算之利
息。
原告其餘之訴駁回。
訴訟費用由被告負擔五分之二，餘由原告負擔。
本判決於原告以新臺幣柒拾壹萬元供擔保後，得假執行；但被告
以新臺幣貳佰壹拾萬柒仟陸佰肆拾柒元為原告預供擔保，得免為
假執行。
原告其餘假執行之聲請駁回。
    事實及理由
一、原告主張兩造於民國71年10月4日結婚，婚後原告勤奮不懈
    ，努力賺錢，且將每月工作薪資所得，全部交給被告管理，
    故婚姻期間被告已有相當積蓄；嗣後兩造感情日漸產生隔閡
    ，被告向法院訴請離婚，經本院於94年5月24日以94年度婚
    字第46號判准兩造離婚，該判決並於同年7月18日確定；兩
    造於婚姻關係存續中既各有銀行存款等財產，離婚後剩餘財
    產應予分配；因兩造係判決離婚，依民法第1030條之4第1項
    但書之規定，婚後財產之價值應以離婚訴訟起訴時為準；茲
    將兩造應分配之剩餘財產臚列如附表1、2，並依民法第1030
    條之1規定請求被告給付原告新臺幣（下同）3,161,471元（
    原主張5,158,452元，嗣於97年2月14日最後言詞辯論期日減
    縮請求金額為3,161,471元）及法定遲延利息等語。
二、被告則以(一)原告主張其於被訴離婚時之財產總額僅為1,633,
    973元，惟原告於90年7月16日自臺灣中興紙業股份有限公司
    離職，離職時曾領取優惠退休金2,741,487元及勞保損失補
    償金1,297,102元，共計4,038,589元，不過4年時光，原告
    現金竟僅餘1,463,973元，減少2,574,616元，應認原告有隱
    匿財產之事實，故應依民法第1030條之3第1項前段之規定將
    4,038,589元計入原告之婚後財產計算始屬合理。(二)兩造婚
    後原本感情融洽，育有方俊清、方暐曄2子，惟原告竟於89
    年間離家出走，此後即未再與被告履行同居義務，且自91年
    間起，更未支付任何家庭生活費用，故被告前以惡意遺棄為
    理由訴請離婚，經本院以94年度婚字第46號判准兩造離婚確
    定；原告雖以兩造業已離婚而請求分配剩餘財產，然觀諸剩
    餘財產分配之立法原意，乃因夫妻財產分別所有，考量夫妻
    若一方從事職業活動，而他方從事家事勞動時，從事職業活
    動之一方對職業收入保有所有權，而從事家事勞務之一方則
    可能完全無收入，除於婚姻關係存續中必須依存於配偶之經
    濟能力外，一旦婚姻破裂，即可能一無所有而被逐出家門，
    故有剩餘財產分配之制度；本件兩造均有從事職業活動，被
    告尚且負擔家事勞務，而原告於89年間後即棄家不顧，惡意
    遺棄被告及子女，並於91年間起即未支付扶養費用，倘因被
    告勤儉持家而存有部分積蓄，致奢華浪費之原告卻反得請求
    平均分配雙方剩餘財產之差額，顯不公平，爰依民法第1030
    條之1第2項之規定主張免除其分配額等語，資為抗辯。
三、按夫妻未以契約訂立夫妻財產制者，除本法另有規定外，以
    法定財產制，為其夫妻財產制。又法定財產關係消滅時，夫
    或妻現存之婚後財產，扣除婚姻關係存續中所負債務後，如
    有剩餘，其雙方剩餘財產之差額，應平均分配。但因繼承或
    其他無償取得之財產及慰撫金不在此限。民法第1005條、第
    1030條之1第1項分別定有明文。綜合以上條文規定，剩餘財
    產之計算為：婚後財產－婚後負債－因繼承取得之財產－因
    無償取得之財產－慰撫金＝各自之剩餘財產（負數以零計算
    ）；（剩餘財產多者－剩餘財產較少者）÷2＝平均分配額
    （剩餘財產少者得向多者請求剩餘財產分配之數額）。
四、兩造不爭執之事實：
  (一)兩造於71年10月4日結婚，經本院94年5月24日以94年度婚字
    第46號判准離婚，該判決並於同年7月18日確定。
  (二)兩造於婚姻關係存續中，並未約定夫妻財產制，故兩造以法
    定財產制為其夫妻財產制。
  (三)兩造同意將原告所有如附表1所示之財產，及被告所有如附
    表2所示之財產列為兩造各自所有之婚後財產；又兩造同意
    不將門牌號碼宜蘭縣五結鄉○○村○○○路1-6號建物列為
    原告或被告之婚後財產而為分配。
  (四)兩造同意兩造於婚姻關係中之各自負債均為零。
五、兩造爭執要點：
  (一)原告於90年7月16日離職，離職時曾領取優惠退休金2,741,
    487元及勞保損失補償金1,297,102元，共計4,038,589元，
    屬於原告於法定財產制關係消滅前5年內處分之財產，應追
    加算入原告婚後取得之財產而為分配？
  (二)原告主張平均分配剩餘財產之差額，是否有民法第1030條之
    1第2項顯失公平之情形？
六、經查：
  (一)原告於90年7月16日離職，離職時曾領取優惠退休金及勞保
    損失補償金共計4,038,589元之事實，有臺灣中興紙業股份
    有限公司96年10月3日96中興管字第387號函1件附卷可稽，
    並為兩造所不爭執，固堪信為真實。惟按民法第1030條之3
    第1項前段係規定：「夫或妻為減少他方對於剩餘財產之分
    配，而於法定財產關係消滅前五年內處分其婚後財產者，應
    將該財產追加計算，視為現存之婚後財產。」。經查，本件
    兩造法定財產關係之消滅（即婚姻關係之消滅），係因被告
    於94年3月4日具狀向本院訴請離婚，嗣經本院於94年5月24
    日以94年度婚字第46號判准兩造離婚，該判決並於同年7月
    18日確定；而原告自始未收受法院送達之文書（被告主張原
    告送達處所不明而聲請公示送達），直到95年12月間換發新
    式身分證始知悉兩造業經法院判決離婚等情，業據本院調閱
    前開離婚等事件卷宗查核屬實；承上，原告既係被動被訴離
    婚，焉可謂其有「為」減少被告對於剩餘財產之分配，而惡
    意處分其財產之事實。次查，原告自90年7月間離職後即自
    行在外賃屋而居，且仍陸續以匯款或透過原告胞姊方美美轉
    交家庭生活費用及2子方俊清、方暐曄之學雜費用等情，亦
    據證人方美美到庭證述屬實，並有各式繳費單據及證人提出
    之簡式記帳單等件為證，堪認原告並無惡意處分優惠退休金
    及勞保損失補償金之情事。又查，兩造離婚起訴時原告名下
    仍保有如附表1所示之財產共計1,633,973元，其中部分金額
    應可認定為系爭優惠退休金及勞保損失補償金之一部分，被
    告謂優惠退休金及勞保損失補償金共計4,038,589元屬於原
    告於法定財產制關係消滅前5年內處分之財產，應將「全額
    」追加算入原告婚後取得之財產而為分配，於法殊嫌無據。
    綜上，被告抗辯原告於90年7月16日離職，離職時領取之優
    惠退休金及勞保損失補償金共計4,038,589元，屬於原告於
    法定財產制關係消滅前5年內處分之財產，應追加算入原告
    婚後取得之財產而為分配等語，為無理由。
  (二)原告請求平均分配剩餘財產之差額，是否顯失公平？
   1.按夫妻剩餘財產分配固以平均分配為原則，惟依民法第10
     30條之1第2項規定，法院得調整或免除分配額，因此夫妻
     之一方如對婚姻所提供之協力或貢獻極大、極小或全無，
     經法院審酌後認為平均分配有失公平時，法院可以酌增、
     酌減或免除其分配額，此項剩餘財產差額之酌減，法院得
     以職權為之，亦得依當事人之聲請為之。
   2.本件原告自89年間離家後即未返家與被告及子女共同生活
     等情，此為兩造所不爭執，並經本院調閱上開離婚等事件
     卷宗審核無訛，則原告自89年至95年3月4日期間就家庭之
     扶持並未與被告協力，對被告此段期間財產之增加尚難認
     有其貢獻。本院斟酌上情，認原告請求平均分配剩餘財產
     之差額，顯失公平，應予酌減其分配額為三分之一。
七、綜上所述，本件原告之剩餘財產為1,633,973元，被告之剩
    餘財產為7,956,915元，故兩造剩餘財產差額為6,322,942元
    ；而經本院審酌結果，認原告得向被告請求剩餘財產差額之
    分配額以三分之一計算即2,107,647元（6,322,942÷3＝2,
    107,647，元以下四捨入）為適當。從而，原告請求被告給
    付如主文所示之金額及法定遲延利息（起算日為起訴狀繕本
    送達被告之翌日即96年5月1日）部分為有理由，應予准許，
    逾此部分之請求為無理由，應予駁回。又兩造均陳明願供擔
    保，以代釋明，聲請宣告假執行或免為假執行，均核無不合
    ，爰各酌定相當擔保金額，併准許之。
八、據上論結，本件原告之訴為一部有理由，一部無理由，依民
    事訴訟法第79條、第390條第2項、第392條第2項，判決如主
    文。
中    華    民    國    97    年    2     月    27    日
                  臺灣宜蘭地方法院家事法庭
                      法  官  周健忠
以上正本與原本無異。
如不服本判決，應於收受送達後20日內向本院提出上訴狀（應附
繕本）。
中    華    民    國    97    年    2     月    29    日
                      書記官  姚國華
附表1：
原告甲○○之婚後財產
 ┌──┬───────────────┬──────────┬───┐
 │編號│財產名稱                      │ 價值（新台幣）     │備註  │
 ├──┼───────────────┼──────────┼───┤
 │ 1  │臺灣銀行宜蘭分行存款          │ 19,228元           │      │
 ├──┼───────────────┼──────────┼───┤
 │ 2  │合作金庫羅東分行存款          │ 200,699元          │      │
 ├──┼───────────────┼──────────┼───┤
 │ 3  │臺灣銀行羅東分行存款          │ 44,046元           │      │
 ├──┼───────────────┼──────────┼───┤
 │ 4  │臺灣銀行羅東分行定期存款      │ 1,200,000元        │      │
 ├──┼───────────────┼──────────┼───┤
 │ 5  │鈴木廠牌車輛1台（U5-1168）    │ 170,000元          │      │
 ├──┼───────────────┼──────────┼───┤
 │    │總計甲○○財產                │ 1,633,973元        │      │
 └──┴───────────────┴──────────┴───┘
附表2：
被告沈容之婚後財產
 ┌──┬───────────────┬──────────┬───┐
 │編號│財產名稱                      │ 價值（新台幣）     │備註  │
 ├──┼───────────────┼──────────┼───┤
 │ 1  │彰化銀行羅東分行              │435,135元           │      │
 ├──┼───────────────┼──────────┼───┤
 │ 2  │臺灣中小企業銀行羅東分行      │356,494元           │      │
 ├──┼───────────────┼──────────┼───┤
 │ 3  │臺灣郵政公司五結二結郵局      │5,121,147元         │      │
 ├──┼───────────────┼──────────┼───┤
 │ 4  │臺灣銀行羅東分行              │1,482,979元         │      │
 ├──┼───────────────┼──────────┼───┤
 │ 5  │興中紙業股份有限公司股權數46,1│461,160元           │      │
 │    │16股(每股單價10元)            │                    │      │
 ├──┼───────────────┼──────────┼───┤
 │ 6  │興和紙器股份有公司股權數10,000│100,000元           │      │
 │    │股(每股單價10元)              │                    │      │
 ├──┼───────────────┼──────────┼───┤
 │    │總計沈容財產                │7,956,915元         │      │
 └──┴───────────────┴──────────┴───┘


司法院資訊處製作；財團法人民間司法改革基金會備份。
